【裁判字號】    88,訴,317
【裁判日期】    890613
【裁判案由】    貪污
【裁判全文】
臺灣臺東地方法院刑事判決                          八十八年度訴字第三一七號
    公  訴  人  臺灣臺東地方法院檢察署檢察官
    被      告  癸○○
    選任辯護人  王丕衍
                吳漢成
    被      告  壬○○
    選任辯護人  吳漢成
右列被告等因貪污等案件，經檢察官提起公訴 (八十八年度偵字第一０三四號、第一
七三五號），本院判決如左：
    主      文
癸○○、壬○○，均無罪。
    理      由
一、檢察官起訴被告癸○○、壬○○的事實經過，請參閱附件的起訴書。
二、本院判決被告二人都無罪的法律依據如下：刑事訴訟法第一百五十四條規定：「
    犯罪事實應依證據認定之，無證據不得推定其犯罪事實」，與第三百零一條第一
    項前段規定：「不能證明被告犯罪者，應諭知無罪之判決」。另外還參考最高法
    院四十年臺上字第八六號的判例：「事實之認定，應憑證據，如未能發現相當證
    據，或證據不足以證明，自不能以推測或擬制之方法，以為裁判基礎」；以及七
    十六年臺上字第四九八六號的判例：「認定犯罪事實所憑之證據，無論直接證據
    或間接證據，其為訴訟上之證明，須於通常一般之人均不致有所懷疑，而得確信
    其為真實之程度，始得據為有罪之認定，倘其證明尚未達到此一程度，而有合理
    之懷疑存在時，法院即無從為有罪之判決」。
三、本案的檢察官認為被告癸○○涉嫌違反貪污治罪條例第六條第一項第四款的間接
    圖利罪，以及被告壬○○涉嫌觸犯刑法第三百三十九條第一項的詐欺取財罪；是
    以證人甲○○、乙○○、己○○、辛○○、戊○○、庚○○等人（以上都是台東
    糖廠的員工）在檢察官偵查中所說的證詞以及丁○○在法務調查局台東調查站所
    說的話，作為起訴的主要依據。但是，被告癸○○、壬○○都一致否認檢察官所
    起訴的犯罪事實，被告癸○○抗辯說：「壬○○是廠長司機，他上班時間是機動
    的，有時他無法準時到班，會要我代簽，我因他基於業務需要，才幫他代簽，我
    沒有圖利他」，而被告壬○○的答辯是說：「因為辦公室離車庫很遠，我就請蔡
    （時清）先生幫我簽（到、退），但我仍在車庫待命，我有正常上下班，我沒有
    詐騙國家的錢」，而兩位被告的辯護人則提出如下的辯解：「被告癸○○係受壬○○委託，替被告壬○○在簽到簿上代簽，被告壬○○經過人事單位不定期抽查
    ，均無曠職之情形，則被告癸○○顯無圖利壬○○之不法意圖甚明。而被告壬○○家中開設銀樓，如不工作，整天在家，仍可使生活過得遠比一般人富裕，進入
    台糖擔任司機，所求並非為了每月區區數萬元之月薪，故公訴人起訴稱被告詐得
    四百餘萬元，實與常情有悖，而究竟公訴人如何計算每月詐得之金額，亦頗值懷
    疑，倘被告壬○○經常不上班，其人事單位自無坐視不管之理；實際上，這些年
    來，被告壬○○常常無償提供所有的賓士Ｓ三二０轎車充任首長座車使用，被告
    壬○○均未曾填具油單領油與報領出差費，而一部賓士轎車平時維修費用不在少
    數，亦由被告壬○○自己支付，未曾動用公款，試想，被告壬○○有何不法所有
    之意圖去詐領全額薪津？」。
四、本案的起因，是被告壬○○並沒有每天上班，卻又有按時簽到的紀錄，而能夠領
    取全薪，故被檢察官認為涉嫌詐騙薪水，至於被告癸○○則是因為代被告壬○○
    在簽到簿上簽到，但實際上被告壬○○沒有每天上班，卻仍然照領全薪，而涉嫌
    圖利被告壬○○。因此，本案的關鍵在於；究竟被告壬○○有沒有依規定每天上
    下班？或者沒有上班，又未依規定請假，但簽到簿上仍然有被告壬○○的簽到紀
    錄？所以，本院調查的重點就在於；被告壬○○是否沒有每天正常上班卻又照常
    領取全薪上面。因為，如果被告壬○○沒有檢察官所起訴的犯罪行為，那麼，被
    告癸○○也就沒有所謂的圖利行為，而如果被告壬○○確實有檢察官所說的犯罪
    事實，此時，再來調查被告癸○○是否有圖利他人。
五、本院調查後的發現是；
    （一）本院檢視檢察官所列舉的證人甲○○、乙○○、己○○、辛○○、戊○○
          、庚○○等人在偵查中具結所說的的證詞以及丁○○在調查站所說的話，
          其中除了證人甲○○說：「壬○○一個月來上班五、六次」，與證人莊水
          木有說過：「他沒有每天來上班」，還有丁○○在調查站所說：「壬○○
          一個月大概上班十天左右」的證詞之外，檢察官問：「是否有看見壬○○
          來上班」，其他證人的證詞都是表示「不清楚」或是「沒有注意」，這幾
          位證人都沒有明確說出被告壬○○沒有來糖廠上班。而本院傳訊以上的證
          人出庭作證，證人乙○○、己○○、辛○○因為工作地點距離被告壬○○
          上班的車庫有幾百公尺，而證人陳桂蓉的上班地點在辦公大樓的地下一樓
          ，雖然再次證實他們在檢察官偵查中所說過的話，但是這四位證人不是屬
          於人事單位，平時又不負責督導員工的上下班情形，所以，他們在檢察官
          偵查時所說的證詞，並不能夠作為不利於被告壬○○的認定。而證人徐秉
          全、甲○○、戊○○到本院具結作證，丁○○說：「我在車庫上班待命時
          ，壬○○也會在那裡」，證人甲○○、戊○○一致表示說：「（在檢察官
          那邊）我是說偶爾有看到他，並不是說他來上班的次數」，而台東糖廠的
          廠區遼闊，證人丁○○、甲○○、戊○○的平日工作職掌又不是負責人事
          督勤，再加上，事隔那麼久（從八十年到八十八年三月），他們三人的記
          憶可以精確到在檢察官偵查以及調查站訊問時，所表示的「什麼人上班多
          少天，都記得」的地步，從一般人民所認知到的經驗法則來看，那才叫人
          覺得奇怪！因此，證人丁○○、甲○○、戊○○在本院調查時所說的證詞
          比較可以採信，檢察官只以證人丁○○、甲○○、戊○○的證詞做為被告
          壬○○沒有上班的證據，根本不能成立。
    （二）檢察官以廠長丙○○及人事主管柯日盛都不知道「被告癸○○代被告劉春
          新簽到」一事，來做為不採信被告癸○○的抗辯，本院認為不能夠就憑此
          來做為認定被告壬○○沒有上班的證據。以台東糖廠的人事主管柯日盛來
          說，他負責平時的考勤，而考勤的方式則是不定時的抽查，如果檢察官起
          訴的事實能夠成立，被告壬○○可以長達八年而毫無痕跡地矇騙所有人事
          單位的考勤？然而，柯日盛不論是在檢察官偵查中或是本院調查時，對此
          並沒有肯定地說出「被告壬○○在抽點時，是沒有按時上下班」，檢察官
          怎麼能夠憑此來做為被告癸○○、壬○○犯罪的證據。而廠長丙○○在本
          院調查時也作證說：「只要我要用車，通知總務科，壬○○都會來載我」
          ，由此可以證明；被告壬○○並沒有不來上班而叫被告癸○○幫他簽到。
          至於被告癸○○代被告壬○○簽到一事，廠長不知道乃是符合常理，否則
          ，被告癸○○如何可能在長達八年的時間，可以幫被告壬○○代為簽到而
          不為人發現。
    （三）另外，純就本案的法律見解來看，被告壬○○的行為是否構成刑法第三百
          三十九條第一項的詐欺取財罪？按刑法上的詐欺取財罪，除了行為人要有
          不法所有的主觀目的之外，在客觀行為上，還要施用詐術，使被騙人處分
          、交付自己或者屬於第三人的財物，才能成立詐欺取財。就算在本案中，
          被告壬○○真的有曠職未到而又領取全薪，這種行為有無構成刑法上的詐
          欺取財，誠可質疑？因為，到底被騙的人是誰？在本案中都不清楚（檢察
          官似認為是人事主管），並且，被騙人是如何受騙而處分或交付財物，兩
          者之間是否具有因果關係，在本案中也都看不出來，故檢察官起訴被告劉
          春新的行為和詐欺取財罪的成立要件並不相符。
    （四）總之，檢察官的舉證不足以令本院相信被告壬○○有不來上班卻又領取全
          薪的事實，而本院也查不出被告壬○○有不上班卻託被告癸○○代為簽到
          的證據，因此，被告壬○○的犯罪不能成立。而被告壬○○的行為不構成
          犯罪，同樣地，被告癸○○也就沒有圖利被告壬○○的行為，此一代為簽
          到的行為，是經過被告壬○○的同意，並不成立犯罪，頂多只是違反台東
          糖廠內部的人事規定而已。
六、基於以上的說明，本院依據調查審理所得到的證據，並無法證明被告壬○○有曠
    職的紀錄或是未上班而簽到的事情，因此，檢察官起訴被告壬○○每個月只有上
    班五、六天，卻利用簽到簿的簽到紀錄而詐領薪水的犯罪事實就不能成立。既然
    被告壬○○的犯罪不能成立，同理可證，被告癸○○以主管身份間接圖利被告壬○○的犯罪事實也不能成立。此外，也沒有查到其他事證能夠證明被告癸○○、
    壬○○有檢察官所起訴的犯罪行為，依照前面所列的法條和判例意旨的說明，被
    告二人的犯罪乃屬於不能證明，自然應該對被告癸○○、壬○○都諭知無罪判決
    。
據上論斷，應依刑事訴訟法第三百零一條第一項，判決如主文。
本案經檢察官張德寬到庭執行職務
中華      民      國      八十九    年      六    月      十三    日
                                  臺灣臺東地方法院刑事庭
                                      法  官  甘  大  空
右正本證明與原本無異。
如不服本判決，應於判決送達後十日內，向本院提出上訴狀。
                                      書記官  賴  淑  芬
中    華    民    國      八十九      年       六     月      二十      日


司法院資訊處製作；財團法人民間司法改革基金會備份。
